【裁判字號】    95,重上更(三),159
【裁判日期】    951011
【裁判案由】    毒品危害防制條例
【裁判全文】
臺灣高等法院刑事判決           95年度重上更(三)字第159號
上  訴  人  乙○○
即  被  告
                    另案於臺灣臺北監獄執行中
選任辯護人  吳秉佑律師（法律扶助）
上  訴  人  甲○○
即  被  告
選任辯護人  張獻村律師（法律扶助）
上列上訴人因被告違反毒品危害防制條例案件，不服臺灣士林地
方法院91年度訴字第716號，中華民國92年8月20日第一審判決（
起訴案號：臺灣士林地方法院檢察署91年度偵字第7759號、第81
81號、第11881號、91年度毒偵字第1195號，及併辦案號：92年
度偵字第3020號、第3994號），提起上訴，經本院判決後，由最
高法院第三次發回更審，本院判決如下：
    主  文
原判決關於乙○○共同連續販賣第一級毒品及定執行刑部分暨甲
○○部分均撤銷。
乙○○被訴共同連續販賣第一級毒品部分無罪。
甲○○無罪。
    理  由
一、公訴意旨略以：(一)、乙○○、甲○○均明知海洛因係第一級
    毒品，業經毒品危害防制條例列管在案，不得販賣、轉讓或
    持有，竟意圖營利，基於販賣第一級毒品之概括犯意聯絡，
    由乙○○自民國（下同）91年4月間某日，先無償轉讓海洛
    因予罹患肝病之陳儀菘施用一次，誘使陳儀菘上癮後，即自
    91 年6月間某日起至同年7月29日止，在台北市○區○○○
    路2段附近，以每小包新台幣（下同）一千元之價格，連續
    出售十次之海洛因予陳儀菘施用，販賣毒品之方式，係由陳
    儀菘以其000000 0000號門號，撥打乙○○0000000000號行
    動電話，再由乙○○、甲○○送至上開處所交錢取貨（陳儀
    菘施用毒品部分另案處理）。(二)、乙○○復承上開販賣海洛
    因之犯意，於91年7月中旬某日，在台北市北投區○○○路○
    段95 巷口，以每包（約0.4公克）二千元之價格，販賣海洛
    因予黃慈生施用，販賣毒品之方式，係由黃慈生以00000000
    00號門號，撥打乙○○0000000000號行動電話，乙○○再交
    由年籍不詳綽號阿年之成年男子，送至上開處所交錢取貨（
    黃慈生施用毒品部分另案處理）。因認被告乙○○、甲○○
    二人此部分均犯有毒品危害防制條例第4條第1項販賣第一級
    毒品罪嫌云云。
二、按犯罪事實應依證據認定之，無證據不得認定其犯罪事實；
    又不能證明被告犯罪者，應諭知無罪之判決，刑事訴訟法第
    154條第2項、第301條第1項分別定有明文。復按告訴人之告
    訴，本以使被告受刑事訴追為目的，故其陳述是否與事實相
    符，自應調查其他證據，以資審認，苟其所為攻擊之詞，尚
    有瑕疵，則在此瑕疵未予究明以前，即不能遽採為斷罪之基
    礎（69年度臺上字第1531號判決參照）。再認定被告有罪之
    事實，應憑證據，如未能發現相當之證據，或證據不足以證
    明，自不能以推測或擬制之方法，以為裁判之基礎；且認定
    事實所憑之證據，其為訴訟上之證明，須達於通常一般人均
    不致有懷疑，而得確信其為事實之程度者，始得據為有罪之
    認定，倘其證明尚未達到此一程度而有合理之懷疑存在時，
    尚難為有罪之認定基礎；另苟積極證據不足以為不利於被告
    事實之認定，即應為有利於被告之認定，更不必有何有利之
    證據（30年上字第816號、40年臺上字第86號、76年臺上字
    第4986號判例參照）。且證人之證言固非不得做為認定被告
    犯罪事實之證據，惟須此項證言無瑕疵可指，且與事實相符
    者，始足當之，苟證人之證言有瑕疵時，即不得做為不利被
    告認定之唯一依據。為貫徹無罪推定原則，檢察官對於被告
    之犯罪事實，應負實質舉證責任。刑事訴訟法修正後第161
    條（下稱本法第161條）第1項規定「檢察官就被告犯罪事實
    ，應負舉證責任，並指出證明之方法」，明訂檢察官舉證責
    任之內涵，除應盡「提出證據」之形式舉證責任（參照本法
    修正前增訂第163條之立法理由謂「如認檢察官有舉證責任
    ，但其舉證，仍以使法院得有合理的可疑之程度為已足，如
    檢察官提出之證據，已足使法院得有合理的可疑，其形式的
    舉證責任已盡」）外，尚應「指出其證明之方法」，用以說
    服法院，使法官「確信」被告犯罪構成事實之存在。此「指
    出其證明之方法」，應包括指出調查之途徑，與待證事實之
    關聯及證據之證明力等事項。同條第2、3、4項，乃新增法
    院對起訴之審查機制及裁定駁回起訴之效力，以有效督促檢
    察官善盡實質舉證責任，藉免濫行起訴。刑事訴訟法修正後
    第163條釐訂法院與檢察官調查證據責任之分際，一方面揭
    櫫當事人調查證據主導權之大原則，並充分保障當事人於調
    查證據時，訊問證人、鑑定人或被告之權利（同條第1項）
    ；另一方面例外規定法院得及應依職權調查證據之補充性，
    必待當事人舉證不足時，法院始自動依職權介入調查，以發
    見真實（同條第2項）；再增訂法院依職權調查證據前，應
    踐行令當事人陳述意見之程序（同條第3項），以貫徹尊重
    當事人查證之主導意見，確保法院補充介入之超然、中立。
三、公訴意旨認被告乙○○、甲○○共同連續涉犯毒品危害防制
    條例第4條第1項之販賣第一級毒品罪嫌，係以被告甲○○、
    證人陳儀菘、黃慈生之陳述、電話通聯紀錄一份為其主要論
    據。
四、訊據被告乙○○否認有販賣第一級毒品海洛因之犯行，辯稱
    略以：「陳儀菘係為配合警方，因警察有當他面恐嚇我，所
    以他很害怕才那樣講，且當時他發病有送醫急救，所言不實
    」等語；被告甲○○固不否認交海洛因予陳儀菘施用，惟否
    認販賣第一級毒品犯行，辯稱略以：「並無涉及金錢交易，
    警詢筆錄警察以不辦我女朋友為利誘，才那樣講」等語。
五、經查：
(一)、本件被告乙○○、甲○○二人之辯護意旨分別爭執被告甲○
    ○、證人陳儀菘、黃慈生之警詢、偵查陳述之證據能力，理
    由分別為利誘、未依據刑事訴訟法第100條之1規定製作、偵
    查供述授警詢影響、證人陳儀菘於偵查陳述未具結等，並以
    其之陳述不一，爭執其等陳述之證據證明力。按「刑事訴訟
    之目的固重在發見實體真實，其手段則應合法正當，以保障
    人權。依刑事訴訟法第229條至第231條之規定，司法警察（
    官)固有調查犯罪嫌疑人犯罪情形及蒐集證據之職權，而得詢
    問犯罪嫌疑人，惟依同法第100條之2準用同法第100條之1第1
    項之規定，司法警察（官）詢問犯罪嫌疑人，除有急迫情況
    且經記明筆錄者外，應全程連續錄音；必要時，並應全程連
    續錄影。考其立法目的，在於建立詢問筆錄之公信力，並擔
    保詢問程序之合法正當；亦即在於擔保犯罪嫌疑人對於詢問
    之陳述係出於自由意思及筆錄所載內容與其陳述相符。故司
    法警察（官）詢問犯罪嫌疑人如違背上開規定，其所取得之
    供述筆錄，究竟有無證據能力，原應審酌司法警察（官）違
    背該法定程序之主觀意圖、客觀情節、侵害犯罪嫌疑人權益
    之輕重、對犯罪嫌疑人在訴訟上防禦不利益之程度，以及該
    犯罪所生之危害，暨禁止使用該證據對於抑制違法蒐證之效
    果，及司法警察（官）如依法定程序有無發現該證據之必然
    性等情形，本於人權保障與社會安全之均衡維護精神，依比
    例原則，具體認定之（92年度台上字第6921號判決參照）」
    。本件雖有被告甲○○於91年7月29日警詢稱：「有替乙○
    ○送海洛因至乙○○住處樓下給陳儀菘一、二次」等語（
    7759號偵卷第58頁），嗣被告甲○○於原審稱：「於警訊中
    只說拿毒品至樓下給陳儀菘，未說幫乙○○拿，另有強調拿
    毒品未收錢，但警訊筆錄未記載」云云，惟原審當庭勘驗91
    年7月29日被告甲○○警詢錄音帶及錄影帶，錄音帶雜音極
    大，無法聽出被告李於警詢中所言，當庭加裝喇叭放大聲音
    勘驗甲○○警訊錄影帶，錄影帶並無畫面，只有聲音，但聲
    音很小，無法聽清楚被告甲○○之談話內容等情，有原審勘
    驗筆錄可參（原審卷第221頁、第249頁）。最高法院95年度
    台上字第4622號刑事判決發回要旨第三段雖以：【(三)、原判
    決謂第一審法院勘驗91年7月29日甲○○在警詢中之錄音帶
    及錄影帶結果，錄音帶雜音極大，錄影帶並無畫面，只有聲
    音，但聲音很小，無法聽清楚談話內容，是甲○○在警詢中
    之陳述是否屬實，已有可疑；甲○○之警詢筆錄未依刑事訴
    訟法第100條之1第1項規定製作，審酌各項主客觀比例原則
    情形，本於人權保障與社會安全之均衡維護精神，依比例原
    則，認該警詢筆錄不得作為認定被告等犯罪之依據（見原判
    決第四面第6行至第16行）。但對於其所指「各項主客觀比
    例原則情形」，究竟如何審酌，則未詳加具體說明，空泛之
    詞，本院尚無從為判斷其適用法律正當與否之依據】等語，
    然此次發回更審，再次勘驗該錄音帶，結果仍為無法聽出聲
    音，並記明筆錄在卷，而關於被告警詢是否出自於任意性，
    以及筆錄記載是否與錄音相符，勘驗錄音或錄影為唯一之方
    法，然既經盡調查證據之能事，仍無從得到製作警詢筆錄時
    之錄音，只有從警詢筆錄製作之內容與形式判斷是否具備法
    定要件，有無證據能力以及是否具備證據證明力，查卷附91
    年7月29日被告甲○○警詢筆錄，係以電腦打字製作，按「
    文書，由公務員制作者，應記載制作之年、月、日及其所屬
    機關，由制作人簽名」，刑事訴訟法第39條定有明文，前述
    警詢筆錄，並無製作警員之簽名，其法定格式與刑事訴訟法
    規定不符，又筆錄中被告之答句中多次使用正常人言談不會
    使用之文字如「右址」，甚至在談及其他共同被告或犯嫌之
    姓名，隨即記載該人之出生年月日，如陳儀崧（56年5月7日
    生），甚至記載查獲毒品幾包，隨即記載如（七包（毛重：
    17.3公克），以上種種從筆錄內容之記載，足證均違反正常
    人陳述之方式與內容，堪認前述如「右址」、陳儀崧（56年
    年5月7日生）之（56年5月7日生）等等，均係詢問警察自行
    記載增列，而非從被告甲○○口中敘述所得（衡情被告甲○
    ○不可能知悉筆錄中每一位人名之出生年月日），則警詢筆
    錄既然有前述被告未敘述之記載，本件甲○○於原審辯稱：
    「於警訊中只說拿毒品至樓下給陳儀菘，未說幫乙○○拿，
    另有強調拿毒品未收錢，但警訊筆錄未記載」云云，其可信
    度即堪信，且本件卷附91年7月29日被告甲○○警詢筆錄，
    既未經詢問警察簽名，依據最高法院歷來一致之見解即：「
    審判筆錄應由審判長簽名，審判長有事故時，由資深陪席推
    事簽名，獨任推事有事故時，僅由書記官簽名，書記官有事
    故時，僅由審判長或推事簽名，並分別附記其事由，審判期
    日之訴訟程序，專以審判筆錄為證，刑事訴訟法第46條第47
    條規定甚明，核閱原卷，被告甲因過失致人於死案件，原審
    審判期日為43年6月16日，宣示判決日期為同月19日，該兩
    次筆錄均載明由獨任推事某乙出庭，既因未經該推事簽名，
    而由書記官某丙簽名，乃未分別附記推事不能簽名之事由，
    其訴訟程序，顯難謂無違誤（43年台非字第69號）」，自應
    認警察詢問之程序顯難謂無違誤，援用最高法院以此項見解
    撤銷發回更審，且認係無法補正之理由，自然不宜援卷附91
    年7月29日被告甲○○警詢筆錄內容作為證據。且本件此部
    分被訴販賣第一級毒品之罪名，法定本刑重大，對於證據採
    擇應以無瑕疵之證據為依據，本件被告甲○○之警詢筆錄，
    在外觀上雖檢附有錄音等資料，但是實質上該錄音等資料，
    無從勘驗比對用以確認刑事訴訟法第100條之1第1項規定事
    項，審酌筆錄之製作內容，多次使用被詢問人言談無從表示
    之語句與內容，堪認詢問警察確實未能逐字依據陳述記載，
    依據前述說明，認被告甲○○之警詢筆錄不得作為認定被告
    乙○○、甲○○犯行之依據。
(二)、最高法院95年度台上字第4622號刑事判決發回要旨第一段雖
    以：【(一)、原判決以甲○○在偵查中供稱：「上週五或六下
    午，因為薛（傳明）在家上廁所，叫我幫他把海洛因一包交
    給陳儀菘，但薛沒叫我收錢回來」等語；但於原審更審中則
    稱：「警員要我配合他，就不辦我女友，我在警詢就說我有
    幫乙○○送海洛因，拿到樓下給陳儀菘，事實上沒有」等語
    ，則甲○○在偵查中所為之陳述，是否係出於警員之利誘及
    詐欺等不正方法而取得，甚有疑問，尚難認與事實相符（見
    原判決第四面第16行至第25行）。倘甲○○在原審更審中所
    述不虛，警方係以不辦甲○○之女友為條件，要求其於「警
    詢中」作不實之陳述，如何可認甲○○在「偵查中」向檢察
    官所為之陳述，亦係受警員之利誘及詐欺等不正方法所致？
    判決內未置一詞說明，自有可議。且既認甲○○在偵查中之
    陳述「甚有疑問」，卻未調查釐清；對其刑求之抗辯，是否
    屬實？復未先於其他事實而為調查，即逕予摒棄不採，難謂
    於法無違】部分，此次發回更審，經當庭勘驗被告甲○○在
    偵查此段錄音，作成逐字譯文如下：即甲○○91年7月30日
    偵查筆錄錄音譯文（第7759號偵卷第136頁第2行至第4行）:
問：你在... 你有幫乙○○... 送毒品給陳儀菘過ㄚ？... （不
    清楚）... 送毒品給... 陳儀菘？... （碰聲）...
答：（音：那是在）... （音：是）... 那個... 乙○○是在上
    廁所的時候，ㄚ，叫我幫他拿到樓下。
問：哪一天？什麼時候的事？
答：前幾天。
問：前幾天？是幾天ㄚ？
答：兩....兩、三天前。
問：7月29號是昨天，昨天...
答：（音：大概...）...
問：...是...
答：...（音：...是...）...
問：...禮拜一...
答：（音：大概）...星期五、星期六。
問：就是...上禮拜...五、六，早上還晚上？
答：下午。
問：（或六...）
答：就拿下去給他... 幫他拿下去... 給他... 都沒... （音：
    跟他收錢）
問：蛤？
答：（音：都沒有跟他收錢）...
問：因為....乙○○在...家裏上廁所ㄚ？
答：對。
問：然後ㄌㄟ？為...
答：（不清楚）
問：...什麼他叫你...？
答：（音：他）...
......（碰聲）.......
答：...叫我幫他拿下去（音：樓下）。
.......聲響.........
問：乙○○叫你下...，幫他拿下去ㄚ？
答：對。
問：有沒有說拿給誰？
答：（音：陳儀菘）
問：（叫我幫他...）拿什麼拿給（音：毒）... 拿給... 陳儀
    菘？毒品？
答：（音：對）
問：那一種毒品？
答：海洛因。
問：（把...海洛因）一包還是多少？
答：一包。
問：（一包... 交給... 陳儀菘ㄚ）他有沒有叫你說，收多少錢
    ？
答：沒有。
問：（他沒有...叫我收錢回來？）只有一次嗎？
答：對。
問：還是好多...好幾次？
答：一次而已。
問：這種情況只有一次喔？！
    以上之逐字譯文，係經勘驗程序且與錄音完全相符，依據刑
    事訴訟法第100條之1第2項之規定，關於當日之訊問情形，
    自應以前述逐字譯文為具備證據能力之證據，然仔細核對前
    述逐字譯文筆錄，與前述卷附91年7月29日被告甲○○警詢
    筆錄內容，被告於偵查中僅係簡短應對或是，而檢察官之問
    句全來自被告甲○○之警詢筆錄內容，而前已論敘被告甲○
    ○之警詢筆錄文字內容中，存在有非使用口語言談之文字，
    足見，被告甲○○於偵查中所陳，顯然係應檢察官詢有疑問
    之警詢筆錄為問句之回答，則其於偵查之陳述，顯然受警詢
    筆錄之影響，是被告甲○○於本院更一審稱：「是警員要我
    配合他，就不辦我女友，我在警訊就說我有幫乙○○送海洛
    因，拿到樓下給陳儀菘，事實上沒有，當初警員叫我說沒有
    向陳儀菘拿到錢就沒事，所以我有這樣說」等語，並非不可
    取。
(三)、最高法院95年度台上字第4622號刑事判決發回要旨第二段：
    【(二)、刑事訴訟法第159條之1第二項所謂「顯有不可信之情
    況」，係被告以外之人向檢察官所為之陳述，具備證據容許
    性之消極要件，法院應審酌其陳述時之外部客觀情況有無可
    信性，以為判斷，並非指陳述內容之真實性或信用性而言。
    原判決謂證人陳儀菘在偵查中供稱曾向乙○○購買海洛因十
    餘次，每次一千元等語，但於第一審法院審理時則否認向乙
    ○○購買毒品，所述前後不一，是否屬實，甚有可疑，既無
    其他佐證足認陳儀菘在偵查中供述之內容為真實，顯有不可
    信之情況，尚難採為不利於被告等之證明（見原判決第五面
    第12行至第22行）。徒以陳儀菘之陳述前後不一，且無以證
    明為真實，資為其陳述欠缺信用性保證之論據，混淆證據能
    力與證明力之觀念，亦有判決適用法則不當之違誤】部分，
    此次發回更審，經當庭勘驗被告陳儀菘在偵查此段錄音，作
    成逐字譯文如下：即陳儀菘91年7月30日偵查筆錄譯文（第
    7759號偵卷第137頁第6行至第9行）：
問：你有沒有跟乙○○買... 跟乙○○買過毒品？
答：我... 剛出（音：ㄩㄝ（四聲））的時候，他去... 拿給我
    ，他是說... 因為我那時候會... 陣痛，會發痛，他去...
    找我，然後就... （不清楚）... 止痛。他給我（音：打）
    ... 說... （不清楚）... （音：沒有拿）... 沒有...
    沒有跟我... 拿過錢。
問：多久以前？
答：4月份的時候。
問：91年4月間哪？
答：對。
問：他剛開始沒跟你收錢？
答：都沒給我...
問：後...
答：...收錢。
問：...來ㄋㄟ？
答：到了6月份的時候，就...
問：（音：6月份）..
答：...上癮了。
問：4月間，因為怎樣，你...你要打？因為你在幹嘛？
答：因為...我那個...肝...肝會痛。
問：因為我...肝會痛，他就...怎樣？
答：他就說...講說，（音：跟我）講說，打這個會止痛。
問：他跟我說，打什麼會止痛？
答：打那個...
問：海洛因哪？
答：（音：對）
問：（他跟我說，打海洛因會止痛）結果ㄌㄟ？
答：結果我就試啦。
問：（我就...試試看），那有沒有效？
答：（不清楚）
問：（我試了之後，有效）然後ㄌㄟ？他就怎麼樣？
答：他就...三、五天就...（音：往我們家裏）...打。
問：他就...三、五天給你打一次ㄚ？
答：大概是去都留...留三、五天的（音：份）給我。
問：到了（音：那邊）就留... 就去找你，去喔？（留三、五天
    。... （不清楚）...）什麼時候開始給你收錢？
答：差不多上... 癮的時候，我自己去找他的時候，就跟我收錢
    。
問：後來他不找你，就你找... （不清楚）... 。
答：對ㄚ。
問：（後來他不找我，我去... 找他的時候）他就跟你收錢ㄚ？
    收多少錢ㄚ？
答：一次一千，有時候...（音：兩千）...。
問：那時候...多少？重量多少？
答：我不知道重量...（音：total）...（不清楚）...
問：（他就跟我收，一次...）一千ㄚ？
答：...
.......（咳）.......
問：從什麼時候開始的？
答：6月份開始收...（不清楚）...
問：時間是從...6月份開始。
    以上之逐字譯文，係經勘驗程序且與錄音完全相符，依據刑
    事訴訟法第100條之1第22頁之規定，關於當日之訊問情形，
    自應以前述逐字譯文為具備證據能力之證據，然陳儀菘於前
    述陳述過程，並未具證人結文，且核對前述逐字譯文筆錄，
    陳儀菘陳稱被告乙○○曾經不收錢給過毒品以供止痛，則縱
    嗣後如陳儀菘所陳曾付錢給被告乙○○，但被告乙○○既然
    曾無償提供毒品，則嗣後之收錢是否獲利或意圖營利，亦非
    無疑，何況此段陳述係未經證人具結程序之陳述。
(四)、至於證人黃慈生雖於警詢冒名陳文瑞並稱：「我曾經向乙○
    ○購買海洛因，只購買過一次，是在中央北路2段95巷口購
    買代價為二千元」（第7759號偵卷第63頁）、「我向其購買
    時，不是乙○○本人送貨給我，是其叫一名我不認識之男子
    送貨給我」（第7759號偵卷第63頁反面），惟於檢察官偵查
    初稱：「未向乙○○買過毒品」云云，而於檢察官91年9 月
    10日訊時稱：「（於警訊中稱向乙○○買二千元，但不是他
    送的，是一不知名男子送的，有何意見？）是今年七月中旬
    ，我打電話給乙○○，向他調二千元的海洛因，他說他朋友
    在這邊，所以我就向他拿，他朋友就是阿年，隨即他就拿到
    95巷口給我，時間約下午4、5點，二千元海洛因一包約0.4
    公克」（第7759號偵卷第192頁反面）等語，嗣於原審改稱
    ：「警察寫的與我回答的不一樣，我在警察局時是說我向阿
    年買二千元毒品，警察說不要假了，你是向乙○○買的，警
    察就寫成是我向乙○○買，叫一個不認識的人送給我，至偵
    查中，我不記得我有無向檢察官這樣講」云云，前後供述不
    一，而經原審當庭勘驗91年9月10日偵訊錄音帶，所錄檢察
    官所言之聲音清晰，證人黃慈生之聲音則極小，隱約可聽到
    黃慈生在說話，但無法聽清楚說話的內容，有原審勘驗筆錄
    可參（原審卷第97頁）。是證人黃慈生於偵查中之證述無法
    依該錄音擔保其任意性及真實性，而其警詢之證述因與其於
    審判中之證述不一致，並不能證明黃慈生之「警訊筆錄有較
    可信之特別狀況」，是證人黃慈生於警詢之證述自難採為認
    定被告乙○○犯罪之證據。
(五)、最高法院95年度台上字第4622號刑事判決發回要旨第三段雖
    以：【(四)、檢察官向遠傳電信股份有限公司函詢門號000000
    0000號行動電話申請人之身分資料，及自91年6月1日起至同
    年8月1日止之雙向通聯紀錄，據覆該門號行動電話持機人確
    為乙○○，並檢附其雙向通聯紀錄之磁片存卷（見7759號偵
    查卷第181頁至第184頁）。乃原審未查明該通聯紀錄之內容
    ，遽謂被告等否認以上開行動電話與陳儀菘聯繫，且公訴人
    未證明該通聯紀錄與被告等有何關連，不得執為不利於被告
    等之佐證（見原判決第六面第16行至第19行）】部分，此次
    發回更審後，將91偵7759號偵查卷第181頁至第184頁，第18
    4頁證物帶之磁片取出，以電話聯繫182頁之遠傳風險管制中
    心，傳真第181頁至第183頁，得到密碼後，囑請資訊室協助
    ，依第183頁方法打開檔案，全部列印共357頁，裝訂成冊，
    加封面，並且標示出0000000000乙○○與0000000000黃慈生
    ，91年7月之通聯記錄。亦標示出0000000000乙○○與00000
    00000陳儀崧，91年6月至91年7月29日之通聯記錄，然紀錄
    中僅有通聯時間與基地台，並無通話內容。亦即公訴人雖以
    0000000000通聯紀錄資為被告等使用上開電話與購買海洛因
    之陳儀菘聯繫通訊之證據部分，經展開檔案之後，並無被告
    等以上開電話與陳儀菘聯係購毒之錄音紀錄，雖有通話時間
    之紀錄，然並無內容用資證明係聯繫販毒，而公訴人又未證
    明上開通聯紀錄之通話內容等，自不得據該紀錄為被告等不
    利之佐證，至警方於91年7月29日搜索扣押之電子秤一具、
    分裝袋八十七個等物，被告等均否認為其等所有，且無證據
    證明與被告乙○○、甲○○二人被訴本件犯行有何關聯，亦
    不足據為不利於被告等之證明。
(六)、公訴意旨認被告乙○○、甲○○共同連續涉犯毒品危害防制
    條例第4條第1項之販賣第一級毒品罪嫌，係以被告甲○○、
    證人陳儀菘、黃慈生之陳述、電話通聯紀錄一份為主要論據
    關於電話通聯紀錄部分，已經展開檔案敘述無法作為證據之
    理由，所餘之證據僅為共同被告甲○○與購毒者證人陳儀菘
    、黃慈生之陳述，而甲○○之警詢筆錄存有疑問，與購毒者
    證人陳儀菘前後陳述不一致，至於黃慈生於偵查已更易其警
    詢之陳述，縱使認為以上人證之各次陳述，均具備證據能力
    ，然因為陳述不一，究竟何者可信，即有證據證明力之問題
    ，而陳述不一致者其誠實性顯然可慮，又關於販賣毒品之重
    罪，最高法院歷來之見解，係採不得以共同被告或販毒者之
    指陳為認定販賣毒品之唯一依據，其主要見解如：「刑事審
    判上之共同被告，係為訴訟經濟等原因，由檢察官或自訴人
    合併或追加起訴，或由法院合併審判所形成，其間各別被告
    及犯罪事實仍獨立存在。若共同被告具有共犯關係者，雖其
    證據資料大體上具有共通性，共犯所為不利於己之陳述，固
    得採為其他共犯犯罪之證據，然為保障其他共犯之利益，該
    共犯所為不利於己之陳述，須無瑕疵可指，且仍應調查其他
    必要之證據，以察其是否與事實相符，不得專憑該項陳述作
    為其他共犯犯罪事實之認定，即尚須以補強證據予以佐證，
    不可攏統為同一之觀察；且共同被告間若具有對同性之關係
    ，如毒品交易之買賣雙方，為避免其嫁禍他人而虛偽陳述，
    尤應有足以令人確信其陳述為真實之補強證據，始能據以為
    論罪之依據（94年度台上字第4405號）」、「共同被告所
    為不利於己之供述，固得採為其他共同被告犯罪之證據，惟
    此項不利之供述，依刑事訴訟法第156條第2項之規定，仍應
    調查其他必要之證據，以察其是否與事實相符，自難專憑此
    項供述，為其他共同被告犯罪事實之認定。本件原判決論處
    被告販賣毒品罪刑，無非以共同被告張耀仁所稱其販賣之海
    洛因針劑均係向被告販入為唯一證據。但張耀仁上開供述，
    是否與事實相符？原審並未查得其他證據，足資證明其自白
    之犯罪事實有關被告部分，確有相當程度之真實性，亦即所
    謂補強證據。遽行判決，已難謂於法無違（83年度台覆字第
    214號）」、「又施用毒品者，其所稱向某人購買之供述，
    須補強證據以擔保其供述之真實性。良以施用毒品者其供述
    之憑信性本不及於一般人，況施用毒品者其供出來源，因而
    破獲者，法律復規定得減輕其刑，其有為偵查機關誘導、或
    為邀輕典而為不實之陳述之可能，其供述之真實性自有合理
    之懷疑。是本院一貫之見解，認施用毒品者關於其向某人購
    買毒品之供述，必須補強證據佐證，以擔保其供述之真實性
    ，俾貫澈刑事訴訟無罪推定及嚴格證明之基本原則。而茲所
    謂補強證據，指其他有關證明施用毒品者之關於毒品交易之
    供述真實性之相關證據而言，必須與施用毒品者關於毒品交
    易之供述，具有相當程度之關連性，而足使一般人對施用毒
    品者關於毒品交易之供述，並無合理之懷疑存在，而得確信
    其為真實，始足當之（94 年度台上字第2033號）」，本件
    起訴乙○○、甲○○二位被告之販賣第一級毒品部分，除被
    告甲○○、證人陳儀菘、黃慈生之警詢、偵查陳述以外，並
    無其他補強證據，且未見檢察官舉出補強證據，如僅以檢察
    官起訴所引用之證據，判決二位被告販賣第一及毒品之重罪
    ，無疑間接鼓勵承辦司法警察機關降低辦理刑事案件應有之
    合法舉證責任要求與辦案品質，換言之，警察機關只要得到
    自白或共犯陳述即將案件移送，而檢察官如又未能確實依據
    刑事訴訟法第231條之1之規定，確實審查警察機關承辦刑事
    案件之證據品質，予以適當審查與管制，或退回補足證據，
    就會造成如同本件一再發回更審，且無從再查證之窘狀，而
    法院本質上為公正之第三人，是否有義務為未善盡蒐證舉證
    責任之司法警察或檢察官，接續進行偵查作業且依據職權調
    查用以發現真實，即有疑問。又與本件類似之起訴販賣毒品
    案件，僅有共同被告或吸毒者於警詢陳述或指訴共同販毒或
    購毒為證據之案件，歷年來造成第二審審判實務之沉重負擔
    ，而最高法院一貫確定見解與判決，均認為此類案件需要補
    強證據，如無補強證據即維持無罪確定判決之參考案件亦甚
    多（95年度台上字第4868號、第4500號、第1831號、第163
    3號、94年度台上字第5971號、第5792號、第5761號、第306
    1號、第2606號），再本件第二審檢察官為事實審檢察官，
    對被告之犯罪事實仍有舉證責任，應就本件之人證陳述舉出
    補強證據以供調查，且本件縱從寬就被告之不利，認定被告
    甲○○、證人陳儀菘、黃慈生之歷次陳述（包括警詢、偵查
    、審判程序）（事實上偵查之陳述並未具結）均具備證據能
    力（被告之辯護意旨均爭執警詢、偵查筆錄之證據能力），
    然亦因前後陳述不一致，而有證據證明力之問題，況檢察官
    並未舉出以上人證陳述以外之補強證據為證據，則依據前述
    列舉之最高法院相類似判決，應為被告二人無罪之諭知。
六、此外，復查無其他積極證據足以證明被告乙○○、甲○○二
    人犯罪，自應諭知被告乙○○、甲○○二人無罪，原審疏未
    詳察遽對被告乙○○、甲○○二人此部分論罪科刑尚有未洽
    ，本件被告乙○○、甲○○二人上訴意旨否認犯罪，指摘原
    判決關於乙○○、甲○○二人販賣第一級毒品部分不當為有
    理由，應將原判決關於乙○○共同連續販賣第一級毒品及定
    執行刑部分暨甲○○部分均撤銷，另為無罪之諭知。
據上論斷，應依刑事訴訟法第369條第1項前段、第364條、第301
條第1項，判決如主文。
本案經檢察官蔡薰慧到庭執行職務。
中    華    民    國    95    年    10    月    11   日
                  刑事第十二庭  審判長法  官  蔡永昌
                                      法  官  陳榮和
                                      法  官  施俊堯
以上正本證明與原本無異。
如不服本判決，應於收受送達後十日內向本院提出上訴書狀，其
未敘述上訴之理由者並得於提起上訴後十日內向本院補提理由書
（均須按他造當事人之人數附繕本）。
                                      書記官  陳彥蕖
中    華    民    國    95    年    10    月    11   日


司法院資訊處製作；財團法人民間司法改革基金會備份。
